臺灣臺北地方法院刑事判決
110年度訴字第659號
公  訴  人  臺灣臺北地方檢察署檢察官
被      告  楊秀玲



選任辯護人  陳姵璇律師（民國111年6月28日解除委任）
            劉元琦律師（法扶律師）
上列被告因違反洗錢防制法等案件，經檢察官提起公訴（110年
度偵字第12084號），本院判決如下：
    主  文
楊秀玲幫助犯一般洗錢罪，處有期徒刑參月，併科罰金新臺幣貳
萬元，罰金如易服勞役，以新臺幣壹仟元折算壹日。
    事  實
一、楊秀玲依其智識程度及生活經驗，已可判斷或預見如將其個人金融帳戶之提款卡或密碼提供予真實姓名年籍不詳之他人，極有可能遭他人作為詐欺犯罪或其他財產性犯罪之使用，亦或供作掩飾、隱匿該犯罪所得來源、去向之洗錢犯罪使用，藉此逃避檢警人員之追緝，仍基於縱若他人持之作為財產性之詐欺或洗錢犯罪之工具，亦不違背其本意之不確定故意，其先於民國109年10月13日至第一商業銀行（下稱第一銀行）萬隆分行，將原開設第一銀行雙和分行第23550***902號帳戶（詳卷，下稱系爭帳戶），申請「第e個網暨行動銀行」之網路銀行功能後，遂於109年10月29日至同年12月4日之期間某日，在不詳地點，將其系爭帳戶之提款卡及密碼，提供予姓名年籍不詳之人後，輾轉流入詐欺集團成員手中，因而幫助詐欺集團成員作為詐欺匯款之人頭帳戶使用。俟後，該詐欺集團成員取得系爭帳戶後，竟意圖為自己不法之所有，基於詐欺取財之犯意聯絡，由某不詳詐欺集團成員於109年12月4日某時許，假冒旅遊票卷中心客服人員致電予劉致誠，並向劉致誠謊稱：渠之前有訂購海生館門票，因公司人員操作錯誤而重複扣款，如要退購，另由銀行客服人員向渠確認云云，稍後，另佯裝中國信託銀行客服人員致電劉致誠，要求劉致誠依照指示操作提款機云云，致使劉致誠信以為真，而陷於錯誤，遂依該詐欺集團成員指示操作提款機，遂於109年12月4日19時18分許，將新臺幣（下同）10,985元轉入至系爭帳戶內，旋遭該詐欺集團車手提領一空。嗣經劉致誠發覺有異，即報警處理，並經警循線調查，方查獲上情。
二、案經劉致誠訴由高雄市政府警察局苓雅分局報告臺灣臺北地
    方檢察署檢察官偵查起訴。
    理  由
一、證據能力：
　　本判決下列所引用之被告楊秀玲（下稱被告）以外之人於審
    判外之言詞或書面陳述之供述證據，檢察官、被告及辯護人
    均同意有證據能力（見本院卷一第287至288、293頁），且
    迄至本院言詞辯論終結前，亦均未聲明異議，本院審酌各該
    供述證據作成時之情況，並無違法不當情事，且認為以之作
    為證據應屬適當，依刑事訴訟法第159條之5規定，均得作為
    證據。其餘本判決所引用之非供述證據部分，檢察官、被告
    及辯護人亦均同意有證據能力，且查無違反法定程序取得情
    形，自有證據能力。
二、本院之判斷：
  ㈠訊之被告對於系爭帳戶為其個人所使用，並於前揭時、地申
    請網路銀行功能，及告訴人於上開時間被詐騙而將10985元
    匯入系爭帳戶內；俟後，109年12月4日經警方通報，將系爭
    帳戶被設定警示帳戶等情，固不否認，惟矢口否認其有幫助
    犯詐欺取財或洗錢等犯行，並辯稱：我的系爭帳戶存摺、提
    款卡是遺失，沒有交給別人，也沒有告訴別人金融卡密碼；
    第一銀行通知我的時候，才知道系爭帳戶存摺、提款卡遺失
    ，銀行來電問我在國內或國外，並稱我的系爭帳戶在國外被
    提領款項；我回稱我在國內及詢問銀行要怎麼處理，銀行說
    可先幫我的系爭帳戶凍結消掉，就找不到我的帳戶，就不用
    報遺失；但我不知道這通電話的真假，就打電話去第一銀行
    ，客服人員說我的帳戶真的被凍結，不用再報遺失，並告訴
    我可以去銀行分行，當日我就去萬隆分行詢問；我不知道銀
    行為何登打聯絡人電話為0000000000號等語。辯護人則具狀
    辯護稱：被告並未將系爭帳戶之提款卡及密碼交給不詳詐欺
    集團人員作為詐欺或洗錢犯行使用等語。
  ㈡經查，系爭帳戶係被告申請開設，俟後於109年10月13日，至
    第一銀行萬隆分行申請上開網路銀行功能；證人劉致誠接獲
    詐欺集團成員來電告稱：渠訂購門票，因公司人員操作錯誤
    重複扣款，須依指示操作ATM解除設定云云，誤信為真，而
    於109年12月4日19時18分許，將10,985元轉入至系爭帳戶內
    等情，業據證人劉致誠於警詢中指證明確（見偵卷第23至25
    頁），亦為被告坦承在卷（見偵卷第9至12頁；本院卷一第2
    89頁），並有第一銀行帳戶基本資料（見偵卷第45頁）、第
    一銀行雙和分行111年3月16日一雙和字第00055號函暨楊秀
    玲申辦網路銀行相關資料（見本院卷一第159至187頁），及
    證人劉致誠提出之報案資料：內政部警政署反詐騙諮詢專線
    紀錄表、臺南市政府警察局第二分局南門派出所受理刑事案
    件報案三聯單、受理詐騙帳戶通報警示簡便格式表、ATM轉
    帳交易明細表、劉致誠之手機來電紀錄畫面（見偵卷第51、
    53、59、61、65至67頁）在卷足憑。執上，前開事實，首予
    認定。
  ㈢被告及辯護人雖以前詞為置辯或辯護。惟查：
    1.細繹系爭帳戶交易明細之金流進出狀況（見本院卷一第21
      3至259頁）如下：被告於109年10月13日申請網路銀行功
      能前二年內即108、109年間，大多屬於小金額進出且每月
      幾乎會有數次金流，並與蝦皮網購平台支付較有關聯；又
      其上開時間辦理網路銀行功能後，至109年10月29日被告
      提領1400元為止，也有蝦皮支付款項入帳，但完全無使用
      網路銀行進出情形無訛。被告於109年10月29日提領1400
      元，系爭帳戶僅剩餘額41元，直至同年12月4日劉致誠或
      不詳之人遭詐騙轉帳至系爭帳戶以前，並無任何金流進出
      ，更無蝦皮支付或繳款之相關紀錄可言。徵以被告於上開
      時間申請前開網路銀行時，第一銀行在被告之臨櫃移轉交
      易作業頁面之「聯絡人」欄登錄電話號碼0000000000號，
      此有臨櫃移轉交易單影本在卷可考（見本院卷一第165頁
      ），經本院依職權查證後，確認該門號係無人使用之電話
      號碼，有遠傳回覆單一紙在卷可考（見本院卷二第45頁）
      ，佐以被告供稱該支電話門號，不是我的，也不是我家人
      的等語（見本院卷一第286頁）。由上，足認被告之系爭
      帳戶於開辦網路銀行功能之前，每月金流之次數不多或金
      額非鉅，使用上並無困擾或不便利，似無增辦網路銀行功
      能之理由或必要性，此核與被告供稱：我很少用網路銀行
      ，因為我常常忘記密碼；實際上，辦了都沒有使用等語相
      符（見本院卷二第86頁；本院卷一第286頁），況且被告
      申辦後，實際上也無使用網路銀行之情，更至系爭帳戶遭
      詐騙集團利用作為人頭帳戶前，亦無任何金流發生；而且
      其申辦網路銀行時，卻登錄非被告使用且無人使用之電話
      門號0000000000號作為聯絡人電話，在在彰顯被告對於該
      網路銀行功能之申辦，似非其個人有所需求而為，相反地
      ，容有高度可能係供他人所用，方特意申辦之。雖被告事
      後於本院辯稱：我不知道銀行為何打上這支電話，也不是
      我說的云云（見本院卷二第91頁）。然細觀上揭臨櫃移轉
      交易單，其上有銀行人員之核章，適足說明銀行人員除在
      該銀行作業網頁中加以登錄外，另列印紙本後，逐一確認
      並核章，以示慎重無疑；倘若被告於當時申辦時，並未將
      上開聯絡人電話號碼告知銀行人員乙節，但銀行人員與被
      告間並無任何瓜葛或恩怨之情事，豈有特意為被告登錄之
      理。從而，被告此一辯解，實難為被告有利之認定。
    2.另徵之系爭帳戶交易明細於109年12月4日之金流情形（見
      偵卷第115至117頁），除告訴人劉致誠匯入10985元外，
      同日尚有不詳之人匯入三筆款項至系爭帳戶內，隨即遭不
      詳姓名之詐欺集團成員以晶片卡在境外香港或澳門以港幣
      提取，此有第一商業銀行雙和分行110年5月12日一雙和字
      第00092號函暨附楊秀玲之帳戶跨國提款交易明細表（見
      偵卷第97至99頁）；且據被告於本院審理中坦承其手機號
      碼為0986***739號（見本院卷一第286頁），及稽諸其開
      設系爭帳戶時，即已留存上開手機號碼予第一銀行，此有
      客戶基本資料及顧客帳戶資料查詢單存卷足憑（見偵卷第
      45頁；本院卷一第187頁）。則依銀行之商業習慣，對於
      銀行客戶帳戶相關交易往來之通知或警示等事宜，通常本
      諸於客戶基本資料上所留存聯絡電話或方式進行通知；而
      第一銀行於109年12月4日，因被告系爭帳戶於當日被以AT
      M提款次數已達4次，於是，第一銀行乃以被告上開基本資
      料所留存之電話號碼0986***739號，透過電話簡訊：「親
      愛的客戶，您好：您的帳戶235***02本日金融卡提款次數
      已達四次，提醒您注意。第一銀行祝您萬事如意」之內容
      傳送被告，此有第一銀行總行110年12月22日一總數通字
      第143795號函文存卷可稽（見本院卷一第121至122頁）。
      準此，被告對第一銀行上開電話簡訊警示，置之不理，也
      未做任何作為或措施，執此以觀，被告對於他人以其提款
      卡提領系爭帳戶乙節，難謂毫不知情。至於被告單以其沒
      有收到簡訊或銀行記載的電話是錯誤云云，空乏依據，純
      屬推責卸罪之詞，不足可採。
    3.質之被告於本院審理中供稱：系爭帳戶提款卡之密碼為11
      **88，是我媽媽的生日2月28日，我先生周光偉及小孩均
      不知道此密碼，應該沒有人知道，周光偉於109年11至12
      月間並沒有出境情形；109年間，我媽媽的證件亦未曾遺
      失過；我也沒有把密碼寫在提款卡上面等語（見本院卷二
      第89至90、93頁；本院卷一第286頁））。基上，被告的
      系爭帳戶提款卡之密碼，既非被告母親真正之出生年月日
      ，亦未寫在提款卡上，也未告知任何人，祇有被告一人知
      悉，且該密碼又非可直接逕自猜出之數字碼，若非被告告
      知取得該提款卡之不詳姓名第三者，該第三者豈能輕易得
      知上開提款卡密碼並自境外提領港幣。
    4.再者，被告於警詢供述：系爭帳戶存簿、提款卡於109年1
      1月底遺失，用小包包裝著，放在更衣間抽屜；印象中其
      於109年11月底，要確認網購有無款項入帳，有去補摺過
      等語（見偵卷第10至11頁）；後於本院供稱：我於109年1
      1月底左右，最後一次使用提款卡，但發現遺失是銀行打
      電話通知，我才知道遺失了，提款卡及存摺都不見等語（
      見本院卷一第81至82頁）。然而，依據系爭帳戶交易明細
      表，足認被告於109年10月29日提領1400元後，迄至同年1
      2月4日被害人遭詐騙轉帳至系爭帳戶以前，期間均無任何
      金流進出，也無蝦皮支付或網購繳款之紀錄，此與被告前
      揭說詞相反不一；又依被告前揭所稱，其既於109年11月
      底發現提款卡或帳戶遺失，為何未曾向銀行掛失或重新補
      發，或者第一銀行於同年12月7日電話通知被告系爭帳戶
      列為警示帳戶後，方致電給第一銀行之理，此有第一銀行
      雙和分行110年5月28日一雙和字第00102號函文（回覆系
      爭帳戶於109年6月至12月間，無掛失金融卡、存摺、印鑑
      之紀錄，見偵卷第109頁）、第一銀行總行110年11月20日
      一總卡服字第126207號函暨附楊秀玲於109年12月7日致電
      第一銀行之通話錄音光碟及本院勘驗筆錄存卷可稽（見本
      院卷一第109至111、142至143頁）。由上，被告前後說詞
      齟齬、矛盾，尚難採信。
    5.按金融機構之帳戶資料，關乎存戶個人資料及財產權益甚
      大，而帳戶內款項之提領，僅須以帳戶之提款卡配合鍵入
      正確密碼使用即可，一旦脫離個人支配管領範圍，不僅可
      能使個人資料流出，讓個人資料、財物等遭受侵害損失，
      甚至可能淪為他人犯罪工具之用，非但損及個人名譽、信
      用，更有因此背負刑責及損害賠償之極大可能性。是以，
      一般人當應知曉帳戶、提款卡及密碼等個人文件、資料，
      絕不輕易揭露或交付陌生人，或者非親非故之他人，以避
      免無法控制而遭他人利用犯罪或侵權之高度風險。復衡長
      久以來，利用各種名目詐欺取財之犯罪型態、類型，屢層
      出不窮，該等犯罪者，大多利用人頭帳戶作為犯罪贓款之
      進出帳戶，此經報章雜誌、平面或電子媒體、網路等方式
      披載宣傳多年，乃為多數國民知之甚詳之情。質之被告於
      本院審理中供稱：高中肄業，從事餐飲工作等語（見本院
      卷二第95頁，但據被告個人戶籍資料登錄為高中畢業，本
      院卷二第7頁），由上，可知被告已有一定智識程度或社
      會經歷之成年人，對系爭帳戶屬於其個人重要隱私、資訊
      或信用文件，應有相當認知及理解，一旦脫離本人支配管
      領範圍，不僅讓本人可能遭受侵害，甚至可能淪為他人犯
      罪工具之用，被告應可預見知悉。然而，其將系爭銀行帳
      戶提款卡及密碼，以不詳方式提供予姓名年籍不詳之人後
      ，極可能遭該人為不當使用或利用為犯罪之工具，或供作
      掩飾、隱匿該犯罪所得來源、去向之洗錢犯罪使用，其主
      觀上，應可預見或認識縱若他人持之作為財產性之詐欺或
      洗錢犯罪之工具，亦不違背其本意之不確定幫助故意甚明
      。
  ㈣綜上所述，被告前揭所辯，顯屬事後卸責之詞，殊難可採。
    本案事證明確，被告幫助犯詐欺取財、一般洗錢之犯行，洵
    堪認定。
三、論罪科刑
  ㈠按刑法上之幫助犯，係指以幫助之意思，對於正犯資以助力
    ，而未參與實施犯罪之行為者而言（最高法院49年台上字第
    77號判例參照）。查被告將系爭帳戶提款卡及密碼提供予不
    詳姓名年籍之人，輾轉被他人作為詐欺工具及隱匿資金流向
    而形成金流斷點之工具，係基於幫助他人詐欺取財、一般洗
    錢犯行之不確定故意，且提供系爭帳戶提款卡及密碼之行為
    ，係屬詐欺取財及一般洗錢之構成要件以外之行為，屬於幫
    助犯。
  ㈡核被告前揭所為，係犯刑法第30條第1項前段、第339條第1項
    之幫助犯詐欺取財罪，及刑法第30條第1項前段、洗錢防制
    法第14條第1項之幫助犯一般洗錢罪。
  ㈢被告本於幫助之不確定犯意，而為詐欺取財、一般洗錢之構
    成要件以外之行為，為幫助犯，應依刑法第30條第2項之規
    定，按正犯之刑減輕之。
  ㈣被告提供系爭帳戶提款卡及密碼之一個幫助行為，使詐欺集
    團正犯成員向證人劉致誠為詐欺取財及一般洗錢犯行，乃一
    幫助行為觸犯數罪名，為想像競合犯，應依刑法第55條規定
    ，從一重之幫助犯一般洗錢罪處斷。
  ㈤爰審酌被告前無犯罪前科紀錄，有臺灣高等法院被告前案紀
    錄表存卷可憑，其素行良好，但隨意將系爭帳戶提款卡與密
    碼提供姓名年籍不詳之陌生人，事後流入詐欺集團成員作為
    詐欺財產犯罪使用，助長財產犯罪者遂行詐欺取財、洗錢之
    目的，危害社會治安及正當金融交易秩序，所為自有不當；
    兼衡其迄未與告訴人為和解或賠償損害，並審酌其犯罪之動
    機、目的及手段，及其自述之教育智識程度及家庭生活經濟
    之狀況（見本院卷二第95頁），及其事後猶未能勇於面對本
    件違誤之態度等一切情狀，量處如主文所示之刑，並就罰金
    部分諭知如易服勞役之折算標準。
四、沒收部分：
  ㈠被告將系爭帳戶金融卡及密碼等資料提供不詳之人，固屬被
    告供其犯罪所用之物，惟系爭帳戶提款卡已交給不詳之人並
    流入詐欺集團成員持有中，並未扣案，但已遭警示凍結上開
    帳戶，該等物品已難續供犯罪使用，亦失其財產上價值，若
    日後執行沒收徒增司法程序或資源耗費，本院不予宣告沒收
    。
  ㈡按犯罪所得，屬於犯罪行為人者，沒收之，刑法第38條之1
    第1 項前段定有明文。則沒收犯罪所得之範圍，應僅以行為
    人實際因犯罪所獲得之利益為限，倘行為人並未因此分得利
    益，或缺乏證據證明行為人確實因犯罪而有所得，自不應憑
    空推估犯罪所得數額並予以宣告沒收。查告訴人遭詐騙之款
    項，由該詐欺集團成員提領取得，並未分配予被告，且復查
    無其他積極證據足認被告確有因本案幫助詐欺或洗錢犯行，
    而實際獲得犯罪所得，自無犯罪所得應予沒收之餘地，附此
    敘明。
據上論斷，依刑事訴訟法第299條第1項前段，判決如主文。
本案經檢察官郭昭吟提起公訴，檢察官李明哲到庭執行職務。
中　　華　　民　　國　　111 　年　　11　　月　　23　　日
　　　　　　　　　刑事第一庭   審判長法  官 李小芬
　　　　　　　　　                   法　官 林志洋
　　　　　　　　　　                 法  官 張德寬
上正本證明與原本無異。 
如不服本判決應於收受送達後20日內向本院提出上訴書狀，並應
敘述具體理由；其未敘述上訴理由者，應於上訴期間屆滿後20日
內向本院補提理由書（均須按他造當事人之人數附繕本）「切勿
逕送上級法院」。告訴人或被害人如對於本判決不服者，應具備
理由請求檢察官上訴，其上訴期間之計算係以檢察官收受判決正
本之日期為準。 因疫情而遲誤不變期間，得向法院聲請回復原
狀。
                                     書記官 徐維辰 
中　　華　　民　　國　　111 　年　　11　　月　　28　　日
附錄本案論罪科刑法條全文
中華民國刑法第30條
（幫助犯及其處罰）
幫助他人實行犯罪行為者，為幫助犯。雖他人不知幫助之情者，
亦同。
幫助犯之處罰，得按正犯之刑減輕之。

中華民國刑法第339條
（普通詐欺罪）
意圖為自己或第三人不法之所有，以詐術使人將本人或第三人之
物交付者，處5年以下有期徒刑、拘役或科或併科50萬元以下罰
金。
以前項方法得財產上不法之利益或使第三人得之者，亦同。
前二項之未遂犯罰之。

洗錢防制法第14條
有第二條各款所列洗錢行為者，處7年以下有期徒刑，併科新臺
幣5百萬元以下罰金。
前項之未遂犯罰之。
前二項情形，不得科以超過其特定犯罪所定最重本刑之刑。